臺灣高等法院民事判決　　　　　　　　　　 94年度上字第2號
上　訴　人　甲○○
訴訟代理人　許明桐律師
被 上 訴人　乙○○○
　　　　　　丙○○
共　　　同　王如玄律師
訴訟代理人　黃育玲律師
上列當事人間請求損害賠償事件，上訴人對於中華民國九十三年
十一月十二日臺灣臺北地方法院九十三年度訴字第四○二六號第
一審判決提起上訴，經本院於九十四年五月三十一日言詞辯論終
結，判決如下：
    主  文
上訴駁回。
第二審訴訟費用由上訴人負擔。
    事實及理由
一、上訴人起訴主張：兩造之被繼承人陳澤辰於民國（下同）七
    十九年十月十二日因病入台大醫院就診，於同日送進加護病
    房，隨即陷入昏迷並成為植物人，陳澤辰於八十年七月十七
    日死亡。惟陳澤辰住院期間自七十九年十月十二日起，已昏
    迷而陷入無意識狀態，被上訴人乙○○○為陳澤辰之配偶，
    被上訴人丙○○為陳澤辰之女，被上訴人丙○○竟盜賣陳澤
    辰所有「和益化學工業股份有限公司」及「台灣紙業股份有
    限公司」股票，得款新台幣（下同）七百零七萬八千八百元
    ，並拒絕將所得款項計入遺產分配；被上訴人乙○○○在陳
    澤辰已無意識狀態下知情及容認被上訴人丙○○乘機盜賣股
    票，自成立共同侵權行為及不當得利，上訴人為陳澤辰之子
    ，應繼分為四分之一，自得繼承該侵權行為及不當得利請求
    權，爰訴請被上訴人損害賠償及返還不當得利一百七十六萬
    九千七百元，及自起訴狀繕本送達之翌日起至清償日止，按
    年息百分之五計算之利息。
二、被上訴人則以：被上訴人乙○○○未參與買賣股票，亦無利
    得，自無侵權行為、不當得利可言。被上訴人丙○○係因被
    繼承人生前贈與而取得蓋好過戶章之股票，並將處分收益用
    以購買房地，並無盜賣之事實，被上訴人丙○○係因贈與而
    取得處分股票之利益，並無不當得利可言。退步言之，縱
    本件有上訴人所稱之侵權行為，上訴人之請求權亦已罹於時
    效，上訴人之請求自無理由。
三、原審對於上訴人之請求，判決上訴人全部敗訴，上訴人聲明
    不服，求為廢棄原判決，並求為命被上訴人應連帶給付上訴
    人一百七十六萬九千七百元，及自起訴狀繕本送達翌日起至
    清償日止，按年息百分之五計算之利息。被上訴人則求為判
    決駁回上訴。
四、經查：
  (一)被上訴人乙○○○與丙○○分別為上訴人之母及妹，兩造之
    被繼承人陳澤辰（即被上訴人乙○○○之夫，上訴人及被上
    訴人丙○○之父）於七十九年十月十二日因猛暴性肝炎合併
    缺氧性腦病變而入台大醫院就診，於八十年七月十七日死亡
    。
  (二)被上訴人丙○○於七十九年十月十五日起至八十年五月十六日
    止賣出「和益化學工業股份有限公司」及「台灣紙業股份有限
    公司」股票，前者十二萬二千股、後者二千股，得款七百零
    七萬八千八百元等情，為兩造所不爭執，堪信為真實。
五、上訴人主張：被上訴人丙○○乘被繼承人陳澤辰住院昏迷已
    陷入無意識狀態下，盜賣陳澤辰所有之系爭股票云云，固據
    其提出台大醫院病歷摘要、證券買賣對帳單影本為證，惟被
    上訴人以上開情詞抗辯。經查：
  (一)被上訴人乙○○○於原審依民事訴訟法第三百六十七條之一
    第二項規定具結證稱略以：陳澤辰於陷入無意識狀態前，已
    授權被上訴人丙○○出賣股票，所得款項供被上訴人丙○○
    購買房子等語（見原審卷第三六頁至第三八頁）。上訴人主
    張：對照被上訴人丙○○與被上訴人乙○○○所述，兩人之
    說辭矛盾云云。惟查：七十九年至原審起訴時（九十三年八
    月十六日）已十餘年，被上訴人丙○○與被上訴人乙○○○
    所述細節，難期會完全一致，不得以被上訴人間細節之不一
    致（如第三人陳梓桐將印鑑證明、股票交予何人等），即全
    盤否定被上訴人乙○○○證言之效力。本件之重點係陳澤辰
    生前有無授權及贈與之表示，被上訴人乙○○○對該點之證
    述，已屬明確。被上訴人丙○○、乙○○○係輪流照顧陳澤
    辰，業據被上訴人丙○○陳述明確（見本審卷第九九頁），
    陳澤辰在醫院分別向被上訴人丙○○、乙○○○表示授權被
    上訴人丙○○出售股票，所得股款贈與被上訴人丙○○購屋
    居住，亦合情理。十餘年來，上訴人未起訴請求本件之款項
    ，起訴後請求之款項亦僅限於被上訴人丙○○七十九年十月
    十五日起至八十年五月十六日止賣得之股款七百零七萬八千
    八百元，而非被上訴人丙○○歷年來出售陳澤辰全部股票之
    款項，該情況已足證明上訴人亦知悉陳澤辰授權出賣股票並
    贈與股款購屋之事，否則不致於長期不請求，或僅就部分請
    求。被上訴人乙○○○係上訴人與被上訴人丙○○之母，應
    無偏袒被上訴人丙○○之理；被上訴人乙○○○亦係陳澤辰
    之繼承人，如主張陳澤辰未贈與被上訴人丙○○股款，本身
    亦能獲得分配，被上訴人乙○○○所為不利於己之證言，適
    足證明其證言可採。
  (二)上訴人提出之證券買賣對帳單顯示自七十九年二月二十一日
    起，即有出賣股票之紀錄，有證券買賣對帳單可證（見原審
    家訴卷原證三），可知在被繼承人陳澤辰尚未陷於無意識狀
    態（即七十九年十月十二日，請見原審家訴卷原證一）前，
    被上訴人丙○○已有出賣股票之行為，苟被繼承人陳澤辰無
    授權被上訴人丙○○出賣系爭股票，則在被繼承人陳澤辰意
    識仍清楚時，被上訴人丙○○如何取得系爭股票及印章？足
    見陳澤辰於意識昏迷前已授權被上訴人丙○○出賣股票，並
    將其金額贈與被上訴人丙○○購屋居住。
  (三)台灣民間習俗，不動產分配與兒子；動產分配與女兒，為普
    遍存在之現象，尤其日據時代以前出生之人，更有此觀念。
    陳澤辰生前，被上訴人丙○○未婚，又無房地產；陳澤辰已
    贈與上訴人多筆不動產等情，為兩造所不爭執，並有土地及
    建物登記謄本影本可證（見本審卷第三三頁至第四三頁），
    被繼承人陳澤辰在意識仍清楚時，授權被上訴人丙○○出售
    系爭股票，所得股款贈與被上訴人丙○○購屋居住，亦合常
    情。兩造於原審九十三年家訴字第一五○號分割遺產事件成
    立和解，系爭股票亦不包括在內，有和解筆錄影本可證（見
    本審卷第九四頁至第九六頁），分割遺產應係就全部遺產為
    分割，系爭股票或股款並非遺產，甚為明確。
  (四)綜上所述，上訴人主張被上訴人丙○○盜賣股票及盜領款項
    ，殊非可採。
六、上訴人另主張：被上訴人乙○○○在陳澤辰已無意識狀態下
    知情及容認被上訴人丙○○乘機盜賣股票，自成立共同侵權
    行為及不當得利云云。按「依民法第一百八十五條第一項之
    規定，共同侵權行為人固連帶負損害賠償責任，惟同條項前
    段所謂共同侵權行為，須共同行為人皆已具備侵權行為之要
    件始能成立」，最高法院二十二年上字第三四三七號判例足
    資參照。故共同行為人仍均須各自具備侵權行為之要件始能
    成立。被上訴人丙○○並未盜賣股票及盜領款項，而不成立
    侵權行為，已如前述。被上訴人乙○○○既未保管印章及系
    爭股票，亦無監督被上訴人丙○○之義務，自不成立共同侵
    權行為人。被上訴人乙○○○並未盜賣股票、盜領股款而獲
    得任何利益，亦不成立不當得利。上訴人雖舉上訴人之妻呂
    玫齡在另案之證言：「婆婆（即被上訴人乙○○○）也有用
    公公之遺產買了房子，價值一千九百五十十萬元」云云為證
    ，惟查證人呂玫齡係上訴人之配偶，其未提出任何證據，尚
    難以其主觀之論述，認被上訴人乙○○○知情及容認被上訴
    人丙○○乘機盜賣股票。況按因侵權行為所生之損害賠償請
    求權，自請求權人知有損害及賠償義務人時起，二年間不行
    使而消滅。自有侵權行為時起，逾十年者亦同。上訴人主張
    被上訴人於七十九年十月十五日起至八十年五月十六日止買
    賣股票之行為，侵害上訴人所繼承之被繼承人陳澤辰之財產
    權云云，惟被上訴人丙○○上開買賣股票之行為，距上訴人
    起訴時（九十三年八月十六日）早已逾十年，故被上訴人之
    時效抗辯，亦屬可採。
七、上訴人雖以：(一)被上訴人乙○○○於聲請暫時保護令案件，
    自承被上訴人丙○○於被繼承人陳澤辰病危起即陸續擅自賣
    出股票並將價金據為己有，購買「中正梅園」之房屋；(二)證
    人乙○○○雖證稱系爭股款係被繼承人陳澤辰生前贈與被上
    訴人丙○○購屋，惟乙○○○於另案台北地院九十三年度家
    調字第七一八號分割遺產事件中，就國稅局將系爭股票列入
    被繼承人陳澤辰之遺產課徵贈與稅，卻請求上訴人與伊及丙
    ○○共同負擔該項「贈與」之遺產稅，自屬矛盾云云。惟查
    ：
  (一)原審九十一年度暫家護字第一八四號暫時保護令事件，被上
    訴人乙○○○於九十一年七月二十九日原審唯一一次調查訊
    問中，並未自承被上訴人丙○○於被繼承人陳澤辰病危起即
    陸續賣出股票並將價金據為己有等情，業據原審依職權調閱
    卷宗查明屬實，上訴人上訴後，就原判決此部分之認定，亦
    未再予爭執。
  (二)被上訴人請求分割遺產之起訴狀，係請求上訴人與被上訴人
    共同分擔繼承標的物（不包含贈與部分）之遺產稅，有起訴
    狀影本可證（見本審卷第二七頁至第三十頁）。上訴人主張
    ：被上訴人要求上訴人與渠等分擔贈與股款部分之遺產稅云
    云，尚有誤會。
八、綜上所述，上訴人依繼承共同侵權行為、不當得利請求權，
    請求被上訴人連帶給付上訴人一百七十六萬九千七百元及法
    定遲延利息云云，為無理由，應予駁回。原審為上訴人敗訴
    之判決，並無不合。上訴意旨指摘原判決不當，求予廢棄改
    判，為無理由，應予駁回。
九、本件事證已臻明確，兩造其餘主張、陳述及未經援用之證據
    ，經審酌後對判決結果不生影響，均毋庸再予審酌，附此敘
    明。
十、據上論結，本件上訴為無理由，依民事訴訟法第四百四十
    九條第一項、第七十八條，判決如主文。
中　　華　　民　　國　　94　　年　　6　　月　　14 　　日
                  民事第十二庭審判長法　官　鄭雅萍
　　　　　　　　　　　      　　　　法　官  吳謀焰
　　　　　　　　　　　      　　　　法　官  林恩山
正本係照原本作成。
如不服本判決，應於收受送達後20日內向本院提出上訴書狀，其
未表明上訴理由者，應於提出上訴後20日內向本院補提理由書狀
（均須按他造當事人之人數附繕本）上訴時應提出委任律師或具
有律師資格之人之委任狀；委任有律師資格者，另應附具律師資
格證書及釋明委任人與受任人有民事訴訟法第466條之一第一項
但書或第二項（詳附註）所定關係之釋明文書影本。
中　　華　　民　　國　　94　　年　　6 　　月　　15　　日
　　　　　　　　　　　　　　　　　　　書記官　周淑靜
附註：
民事訴訟法第四百六十六條之一（第一項、第二項）：
對於第二審判決上訴，上訴人應委任律師為訴訟代理人。但上訴
人或其他法定代理人具有律師資格者，不在此限。
上訴人之配偶、三親等內之血親、二親等內之姻親，或上訴人為
法人、中央或地方機關時，其所屬專任人員具有律師資格並經法
院認為適當者，亦得為第三審訴訟代理人。
